臺北高等行政法院判決
　　　　　　　　　　　　　　　　　　 95年度訴字第02369號
　　　　　　　　　　　　　　　.
原　　　告　中央產物保險股份有限公司
代　表　人　甲○○
訴訟代理人　陳建宏　會計師
被　　　告　財政部臺北市國稅局
代　表　人　許虞哲（局長）住同上
訴訟代理人　乙○○
上列當事人間因營利事業所得稅事件，原告不服財政部中華民國
95年5 月29日台財訴字第09500074250 號訴願決定，提起行政訴
訟。本院判決如下：
　　主  文
原告之訴駁回。
訴訟費用由原告負擔。
　　事  實
一、事實概要：
    緣原告民國（下同）89年度營利事業所得稅結算申報，原列
    報營業收入新臺幣（下同）2,803,205,958 元（其中含公債
    利息收入39,982,914元），被告初查以原告原申報之債券利
    息收入，係減除債券溢價攤銷數9,798,435 元後之金額，依
    所得稅法及財政部相關函釋規定，債券利息收入係依面值及
    利率計算，不含債券之溢、折價攤銷數，遂將其減除之債券
    溢價攤銷數9,798,435 元加回，核定營業收入為
    2,813,004,393 元。原告不服，申請復查未獲變更，提起訴
    願亦遭訴願決定駁回，遂向本院提起本件行政訴訟。
二、兩造聲明：
　(一)原告聲明求為判決：
1.訴願決定、復查決定及原處分關於債券利息收入部分均撤銷。
    2.訴訟費用由被告機關負擔。
　(二)被告聲明求為判決：
    1.請求判決駁回原告之訴。
    2.訴訟費用由原告負擔。
三、兩造之爭點：被告就原告89年度營利事業所得稅結算申報中
    債券利息收入之計算，認定債券之溢、折價攤銷數不得予以
    減除，而將其減除之債券溢價攤銷數9,798,435 元加回，是
    否適法？
  (一)原告主張之理由：
    1.債券投資折、溢價攤銷之稅務會計處理，於現行所得稅法
      及相關法令並無相關規定，故原告遵循財務會計處理準則
      之規定申報債券利息，並將長期債券投資溢價攤銷之金額
      列為利息收入的減項』，實無任何違誤。
      按「會計基礎，凡屬公司組織者，應採用權責發生制。」
      為所得稅法第22條第1項前段之規定，又商業會計法第10
      條第2項亦規定「所謂權責發生制，係指收益於確定應收
      時，費用於確定應付時，即行入帳。決算時收益及費用，
      並按其應歸屬年度作調整分錄。」本案原告投資購入之債
      券，依財團法人中華民國會計研究發展基金會82年9月25
      日（82）基秘字第206號函釋（原證4）規定，即應視為長
      期債券投資。當長期債券投資之市場利率不等於票面利率
      時（即購進成本不等於面值），公司續後評價即應按財務
      會計準則公報第21號第26條規定攤銷溢、折價：「長期投
      資之轉換公司債，不論是否附有溢價賣回條款，均應按面
      額調整未攤銷溢折價評價。未攤銷溢折價應按合理而有系
      統之方法於購買日至到期日間攤銷，作為利息收入之調整
      。」財務會計準則公報第26號第22條亦同斯旨：「長期投
      資公司債之評價，應按面額調整未攤銷溢折價評價。未攤
      銷溢折價應於購買日至到期日間按利息法攤銷，作為利息
      收入之調整，但如按直線法攤銷結果差異不大時，亦得採
      用直線法。」
      依前述財務會計處理準則規定投資債券產生之折、溢價需
      於領息期間攤銷之作法，除於財務報表上能忠實表達企業
      投資債券之損益情況及債券價值外，公司辦理營利事業所
      得稅結算申報時，本於營利事業所得稅查核準則（下稱查
      核準則）第2條第2項明定：「營利事業之會計事項，應參
      照商業會計法及財務會計準則公報等據實記載，產生其財
      務報表。至辦理所得稅結算申報或核課所得稅時，其帳載
      事項與所得稅法、所得稅法施行細則、促進產業升級條例
      、促進產業升級條例施行細則、中小企業發展條例、本準
      則暨有關法令之規定未符者，均應於申報書內自行調整之
      。」換言之，就稅捐申報之會計事項，除前開法條及行政
      命令之強行規定應據以調整外，其餘均應依商業會計法及
      財務會計準則公報之規定辦理，故財政部之解釋函令如與
      商業會計法及財務會計準則公報不符者，除非以前揭所得
      稅法等法令有不同規定為依據，絕不能逕採為稅捐申報或
      核定之依據。
      上述溢折價攤銷表達公司實際報酬，符合公平合理的收入
      ，當債券溢價購入時，不准攤銷，若持有至到期日，則到
      期清償之金額（面值）必較購入成本為低。且將此項差額
      作為到期還本清償時之一次認列損失，顯不合理，且會造
      成財務所得與稅務所得的差距加大。是故，債券投資溢價
      攤銷的金額，理應列為『利息收入的減項』。
    2.原告之債券投資申報方式符合商業上利息收入計算之一般
      經驗法則，且營利事業購買債券所支付之價格與債券票面
      金額差異，其與證券交易所得(損失)之風險利得(損失)性
      質完全迥異。債券的評價模式，係將各期的利息和最後一
      期的面額折現加總，由此可知債券價格與利率是成反方向
      變動的。債券的發行，係參照目前資金供需情況、未來市
      場利率的變動及發行公司之風險而由市場所決定者。若票
      面利率大於市場利率，則債券之現值大於面值，稱為溢價
      發行，若票面利率小於市場利率，則債券之現值小於面值
      ，稱為折價發行。購入債券作為投資，係以購入當時的市
      場利率決定投資者報酬，票面利率僅為現金流量付息之依
      據，實際報酬率以票面利率計算之利息收入減去溢價攤銷
      之金額或加回折價攤銷之金額。以下就折價買入債券及溢
      價買入債券之情形分述如下：
      (1)折價買入債券之情形：
　　    折價攤銷金額乃是折價買入債券之金額。所謂「折價」
        乃是指其以低過票面金額買入債券之差價，例如債券票
        面額為20萬元，而以19萬元買入，其間之1萬元差額即
        屬折價金額，這是因為市場利率高於票面利率，所以投
        資人僅願意以較低之價格買入債券，用其差額補平市場
        利率與票面利率之差異金額。債券折價可視為債券發行
        公司之預付利息，發行公司應於債券存續期間，分期攤
        銷轉入利息費用；亦可視為投資人之預收利息，投資人
        應於債券存續期間，分期攤銷轉入已實現利息收入。因
        折價買入債券之差異金額其性質與證券交易所得之風險
        利得完全迥異，實質上係屬債券投資之部分預定利息利
        得，即債券持有人於債券到期日取得高於買價之部分（
        債券面額減買價，即折價總額）作為領息時票面利率低
        於市場利率之補貼。因此該差異金額並非投資債券之資
        本利得，而應作為每期認列利息收入之加項（此即折價
        攤銷）。就營利事業持有此張債券期間之損益計算而言
        ，如證券交易所得要課徵所得稅，其會計處理是否作折
        價攤銷對稅負並無影響，但在目前證券交易所得免徵所
        得稅（所得稅法第4條之1）的情況下，營利事業未作折
        價攤銷將使其免稅證券交易所得增加，並減少其應稅之
        利息收入，而使國家稅收短少。
      (2)溢價買入債券之情形：
        溢價攤銷金額乃是溢價買入債券之金額。所謂「溢價」
        者，乃是指其以超過票面金額買入債券之差價，例如債
        券票面額為20萬元，而以21萬元買入，其間之1萬元差
        額即屬溢價金額，這是因為市場利率低於票面利率，所
        以投資人願意以較高之價格買入債券，賺取利差。當債
        券溢價購入時，若持有至到期日，則到期清償之金額（
        面值）必較購入成本為低。若將此項差額作為到期清償
        時之一次損失，顯不合理。因為投資人之所以願意溢價
        購入債券，乃是因為債券所附息票利息較投資人所要求
        者為高。例如票面附息8﹪，而市場利率僅為7﹪，投資
        人每年多收1﹪利息，因此按溢價購入，其溢價可視為
        是對投資人每期多收利息的代價。故溢價應於每期收到
        利息時加以攤銷，以減少利息收入，使與實際之利息（
        年息7﹪）相符，並減少債券投資之帳面價值，至到期
        清償時，溢價剛好攤銷完畢，投資之帳面價值等於債券
        之帳面價值。故在市場利率低於債券票面利率之情形，
        營利事業購買債券之成本將較其於到期日可領回之本金
        要高（即溢價買入），此溢價如不於每次領息日作攤銷
        （作為利息收入之減項），在目前證券交易所得免稅的
        情形下，營利事業等於需於所得稅結算申報時認列一個
        於購買時即同時發生之證券交易損失，並認列超過營利
        事業所預期會收到之利息，而使其稅負加重，違反量能
        課稅原則，亦違反經驗法則（營利事業不可能於事先知
        道投資將產生損失，還進行投資）。且稅法未規定債券
        課稅採買、賣斷交易，故應依商業會計法第2條第2項規
        定，商業會計事務謂依據一般公認會計原則從事商業會
        計事務，及據以編製財務報表，且近年來政府極力促使
        財稅差異一致，況前幾年公債為溢價發行，但最近年度
        又改為折價發行，整體來說溢、折價發行僅是發行時點
        的計算方式，未必永遠是溢價發行，故稅收不宜僅考慮
        特殊時點有利課稅，而做不同課徵。又如公司發行的零
        息債券採折價發行，投資人（法人）在債券存續期間，
        攤銷其折價增加利息收入，繳納營所稅，若採此一致性
        的會計處理，將無利息收入的認列，影響稅基，且不符
        市場交易習慣。債券的發行期間有長達30年者，而帳簿
        憑證的保存只有10年，長期下來人事變遷，帳簿保存不
        易，若到期還本清償時，一次認列溢價攤銷之損失，舉
        證對長期債券的持有者造成困擾，乃因帳簿保管已逾保
        管期限，其爭議很大。
    3.原告債券溢價攤銷係按會計準則公報規定進行攤銷，並依
      據此攤銷過程，正確計算利息所得與證券交易所得。今訴
      願機關以原告未能明確區分利息所得與證券交易所得為由
      ，錯誤決定原告債券溢價攤折不得作為利息收入之減項。
      按民法第70條第2項：「有收取法定孳息權利之人，按其
      權利存續期間內之日數，取得孳息」，其中「法定孳息」
      謂有法律原因而發生之利息。今原告之債券投資係屬公債
      ，而當此債券溢價發行時，代表債券所約定之利息高於當
      時市場利率水準，而使原告除願給付債券本金外，尚須額
      外補貼予發行者此過高之利息，而該補貼即為溢價。今原
      告取得之公債，其法源為「中央政府建設公債發行條例」
      、「公司法」及其他金融法規，故與一般民間借貸，債權
      人僅支付債務人本金，而未額外補貼債務人之情況，實有
      不同。因此，自不應將債券「約定利息」比照一般借貸之
      「約定利息」，全部計為債權人之利息收入，方屬合理。
      是以，今原告所領取之票面利息收入，其中一部份即屬原
      補貼款之收回，而此補貼款之收回程序，自應按財務會計
      準則公報第21號第26號進行計算分攤，方能認列原告真正
      之利息所得；否則若強將發行公司所給付之息票利息，全
      部認列為原告之利息收入，而未排除「溢價」之金額，顯
      係將原告所補貼發行者之本金，亦列為所得課稅，極不合
      理。且訴願機關於訴願決定書中已同意原告債券溢價，係
      按財務會計準則公報第21號第26號進行續後分攤無誤。但
      又以買賣債券之交易所得停徵為由，認為「利息所得」與
      「證券交易所得」如未明確劃分，除將造成原持有人之法
      定利息收益，將誤為證券交易所得免稅外，並將增加債券
      利息兌領人之利息所得，恐有造成課稅錯誤之虞為由，而
      否准原告債券溢價攤折不得列為票面利息收入減項。然目
      前原告計算利息收入與證券交易所得之方式，並無訴願機
      關認為有無法明確劃分之情事，茲將原告認列利息收入與
      證券交易所得之方式表達如下：
      (1)利息收入：
        係以財務會計準則公報第21號第26號之規定，以購入債
        券時之市場利率乘以每期期初債券投資之攤銷後成本，
        為其當期之利息收入。
      (2)證券交易所得：
        係以售價減除其購進該債券之價格及依上述採利息法計
        算之利息收入後之餘額作為其證券交易損益。
      故原告以溢價取得之債券成本，藉由財務會計準則公報第
      21號及第26號之規定，採用利息法分攤之過程，將使利息
      收入回歸至原告之實質利息所得與實質債券成本，故訴願
      機關不得以原告無法明確劃分利息所得與證券交易所得為
      由，而作成原告債券溢價攤折不得列為票面利息收入減項
      之錯誤決定。
    4.按憲法第十九條規定人民有依法律納稅之義務，故係指人
      民有依據法律所訂之納稅主體、稅目、稅率、納稅方法及
      納稅期間等項而負納稅義務之意，然課人民以繳納租稅之
      法律，於適用時，該法律所訂之事項若權利義務相關連者
      ，本於法律適用之整體性及權利義務之平衡，當不得任意
      割裂適用。保險業之資金係因應長、短期需要而統籌運用
      ，故資產與負債管理之風險控管非常重要，且原告與一般
      購買債券之投機客，在心態上有所不同，乃是以長期持有
      債券為目標，所持有之公債大部分皆採持有至到期日方法
      列帳。而依據財會準則第34號公報之規定，金融商品之衡
      量通常採攤銷後成本衡量，企業若欲將金融資產歸類為持
      至到期日之投資時，宜考慮企業當年度或前兩年度之實際
      操作經驗。除非下列情況：於到期日前出售不影響其投資
      至到期日之意圖、發行人之信用顯著惡化、稅法之改變、
      重大之合併或處分、法規之修改、產業之資本需求、風險
      性資本之管制等方可出售，故被告機關若不准原告將購入
      債券之溢價按期攤銷，顯不符合原告持有之目的及違反前
      述金融商品之衡量標準。公債之發行有折、溢價之分別，
      早期在70年代公債大部分採折價發行，行為時曾有業界被
      被告機關將折價攤銷計入利息收入課稅的處分，現卻將溢
      價攤銷否准列為利息收入的減項，針對同一事項，作不同
      處理。被告機關對於同一所得，權利義務相關連的事項，
      竟為不同之認定，且其課稅結果均不利於納稅義務人，原
      處分顯然割裂適用法律，有違司法院大法官解釋釋字385
      號解釋（原證5）。
    5.財政部75年7月16日台財稅第7541416號函（下稱財政部75
      年函釋）（原證6）對營利事業債券利息收入之計算顯未
      慮及本件之折溢價攤銷問題，最高行政法院前手息案件判
      決已認該函未具實質課稅精神；且依該判決意旨，亦非認
      該函為強制規定，故被告機關自無逕依該函作為核定稅捐
      依據之權。
      查「營利事業或個人買賣國內發行之公債、公司債及金融
      債券，買受人若為營利事業，可由該事業按債券持有期間
      ，依債券之面值及利率計算『利息收入』，如其係於兩付
      息日間購入債券並於取息前出售者，則以售價減除其購進
      該債券之價格及依上述計算之利息收入後之餘額作為其證
      券交易損益。買受人若為個人，因個人一般多未設帳，應
      一律以其兌領之利息金額併入其當期綜合所得稅課徵。」
      復為財政部75年函釋所規定，亦為被告機關否准原告於營
      業收入項下扣除債券溢價攤銷之主要法令依據。查該財政
      部75年函釋係接受營利事業陳情，認為在債券買賣時，須
      按財政部64年9月4日台財稅第36440號函釋以最後持票人
      為納稅義務人就全部利息一次扣繳所得稅之情形下，不應
      悖於其僅持有部分期間之事實申報全期利息收入，財政部
      因而接受業者之意見認以持有期間計算利息收入即可，因
      此財政部75 年函釋之重點在於釐清利息收入之計算參數
      中之其中一項：「持有期間」，而非在討論利息收入之其
      他參數：「債券價值」或「債券利率」，惟被告機關於財
      政部75年函釋公佈十餘年後，突然開始以財政部75年函釋
      之部分文字逕為引用，而未慮及財政部75年函釋規範目的
      及對象，顯有違誤。
      另查所得稅法、所得稅法施行細則、查核準則等相關法令
      對於買賣債券如發生買賣價格與票面金額不同時，究竟應
      如何攤計利息收入與證券交易所得，實無任何明文規定，
      依前揭說明，自應以商業會計法及財務會計準則公報為依
      據，且財政部75年函釋就營利事業認列債券利息收入係規
      定「『可』由該事業按債券持有期間，依債券之面值及利
      率計算利息收入」，而非「『應』由…」，由此可知該函
      釋僅係賦予納稅義務人可選擇採簡便方式逕依面值計算債
      券利息收入之權利，並非強制納稅義務人不得依前揭財務
      會計原則為稅捐申報。次查該函釋所謂「依債券之面值及
      利率計算利息收入」，並未明示應如何計算，即該函釋並
      未排斥在計算利息收入時，找到債券面值及利率後再依財
      務會計準則公報作折溢價攤銷之作法。至復查決定理由引
      所得稅法第62條第2項之規定，查該條項係規定長期投資
      於到期年度其債權超過「現價」部分之差額於到期年度應
      如何申報之問題，（於債券之情形即為到期日兌領之本金
      與該日帳載之「現價」差額－而依同條第1項之規定，一
      般普通債券於到期日之帳載「現價」與兌領本金應為相等
      ），並非規定債券持有期間之「利息」應如何計算之問題
      （即對債券之「利息」應如何定義並不能自該條得出結論
      ），是所得稅法第62條第2項並不能擴張解釋為債券持有
      期間不得攤銷溢折價之規定，且被告機關既已引用該項規
      定敘明「前項債權於到期收回時，其超過現價之『利息』
      部份，應列為收回年度之收益」，表示被告機關已承認債
      券投資之折溢價係為債權投資利息之一部分，自非被告機
      關所稱之免稅「證券交易所得」；再者，該條係規定於所
      得稅法第3章「營利事業所得稅」第4節「資產估價」，而
      非同章第3節「營利事業所得額」，惟債券折、溢價之攤
      銷係「損益認列」問題，是該條確不足以為本爭點之法令
      依據，併此敘明。
      另依商業經驗，出售之損益應指債券出售之價格與其帳面
      債券面值與未攤銷折溢價金額合計數之差異而言，亦即如
      投資人以110萬元溢價購入面額100元之債券，並已攤銷溢
      價2萬元，投資人再以109萬元之價格出售該債券，其停徵
      證券交易所得稅之有價證券買賣利得為1萬元，依前述債
      券公平價值之評價模式，假設其他條件均不變之情形下，
      該債券之公平價值應僅108萬元，但持有人以109萬元出售
      產生1萬元之債券出售利益，符合商業市場之經驗法則。
      且假若債券持有人將債券持有至到期日，折溢價全部攤銷
      完畢，則本質上應無有價證券出售損益可言（既無出售債
      券，何來出售債券損益）。惟如依被告機關之主張，債券
      持有人溢價或折價購入債券後，卻依票面利率計算債券利
      息收入，則債券持有人未出售而持有至到期日兌領票面金
      額與原購買成本間將會自動產生買賣損益，實不符論理法
      則。
      再者，依債券前手息案件最高行政法院91年度判字第1482
      號判決（下稱91年判決）(原證7)或其後隨之宣判之高等
      行政法院判決（被告並未上訴），重申原告從事債券附買
      回交易應考量交易實質，採用「融資說」按市場利率計算
      利息認列收入，「則原告所得除按債券票面利率計算持有
      期間之利息收入外，如有因融資交易所賺取票面利率與約
      定利率間之利息差額，則應核實認列利息所得，予以課稅
      …」，亦即，最高行政法院認為原告從事債券附買回交易
      支付予交易對象之利息支出應採約定利率（即市場利率）
      認列，因之原告取得之利息收支淨額係以票面利率與市場
      利率核實計算後之淨額，故前開法院確定判決針對前手息
      部分，主張被告不得割裂適用權利與義務相互關連之法令
      而判決被告應撤銷原處分。惟，財政部75年函釋之規定債
      券按票面利率計算利息收入及支出，將債券溢價視為取得
      債券成本之一部分，已於最高行政法院判決時質疑其合理
      性，本於實質課稅原則改以市場利率觀點考量，是以，被
      告依上述判決意旨於原告申報債券利息支出未按市場利率
      計算，並據以認定債券前手息扣繳稅款應按與各行業業者
      協談結果之比例核退之。反觀原告於意圖持有至到期日之
      長期債券投資將溢價攤銷列為債券利息收入減項，以反映
      出真實的市場利息收入之做法，卻遭被告機關依財政部75
      年函釋否准，債券投資之利息收入、支出應核實認列，即
      按市場利率計算已為高等行政法院及最高行政法院做出明
      確見解。被告機關對於債券前手息案件既已依法院見解估
      算營利事業之成本，並與納稅義務人達成協談在案，如今
      卻完全推翻既有模式，於核定本件長期債券投資作出不同
      認定，否定先前自己同意前揭法院之見解而為之協談基礎
      ，以求有利之核稅結果，在斷章取義援引財政部75 年函
      釋作為依據，實有違平等原則。
    6.另訴願機關以原告長期債券既以長期持有為目的，按長期
      投資之性質，以市價變動之損益不可能在短期內實現，且
      長期投資未實現跌價損失應在資產負債表股東權益項下列
      為減項為由，認定原告長期債券溢價攤銷係屬市價變動之
      過程，故以長期投資因市價變動產生之未實現跌價損失與
      損益無關，錯誤推論長期債券溢價攤銷亦與損益無關，而
      誤解為原告有意藉此溢價攤銷過程達到操縱損益、規避稅
      負之目的。
      訴願機關以原告之長期債券係屬於以長期持有為目的之長
      期投資，就長期投資而言，市價變動之損益不可能在短期
      內實現，其損益即難以短期浮動之市場價格予以正確評估
      ，亦即短期證券市價之漲跌仍可能在往後年度降價或回升
      ，屬投資風險之ㄧ部，故債券長期投資未實現之跌價損失
      應列在資產負債表股東權益項下列為減項，因與損益無關
      ，而不得列在當年度盈餘項下，亦無將債券割裂後，單獨
      將債券利息收入部份計算損益之理，是若如原告主張，將
      系爭債券溢價攤銷列為利息收入減項，列為當期營利事業
      所得稅結算申報計算損益之基礎，亦導致操縱損益規避稅
      負之投資行為。
      惟上述訴願機關誤將溢價攤銷過程與長期投資評價過程混
      為一談，就兩者之性質而言完全不同：
      (1)長期投資未實現跌價損失係於長期投資取得日後，市場
        價格低於與取得成本時所作之評價，由於其短期內不會
        實現，以後年度市價可能會回升，若列入損益表，以後
        年度市價回升時又沖回，則會增加每年損益之波動性，
        故直接列入資產負債表股東權益項下，作為股東權益減
        項；
      (2)採利息法之溢價攤銷，係以購入債券時之有效利率（市
        場利率）乘以每期期初債券投資之攤銷後成本，得出當
        期之利息收入，在以此利息收入與實際收到之利息（及
        票面附息）之差額，做為該期應攤銷之溢價。採用此法
        ，每期真實利率（投資報酬率）均相等，但由於投資之
        攤銷後成本（帳面價值）逐期變動，故每期之利息收入
        均不相同。在溢價之情形，由於攤銷後成本隨著溢價之
        攤銷而逐期遞減，故利息收入亦遞減。
      由上可知，長期投資未實現跌價損失由於未來市價不確定
      ，為使每年之損益波動不致太大，故當期市價變動所造成
      之未實現損失，當然不計入損益表中表達；然採利息法之
      溢價攤銷，在溢價取得時之時點，市場利率即已確定，並
      依設算期間分年攤銷溢價，故後續年度之攤銷，並不受市
      場市價之影響而有所影響。今訴願機關以原告長期投資因
      市價變動所產生之未實現跌價損失與損益無關，錯誤推論
      長期債券溢價攤銷亦與損益無關，而誤解為原告有意藉此
      溢價攤銷過程達到操縱損益、規避稅負之目的，實有不當
      。
    7.原處分顯有不符司法院大法官解釋釋字第420號(原證8)所
      揭櫫之實質課稅原則及量能課稅原則之違法：
　　  按司法院釋字第420號解釋「涉及租稅事項之法律，其解釋
      應本於租稅法律主義之精神，依各該法律之立法目的，衡
      酌精神上之意義及實質課稅之公平原則為之」。次按最高
      行政法院（89年7月1日改制前為行政法院）83年判字第
      351號判決「租稅法所重視者，應為足以表徵納稅能力之
      實質的經濟事實，而非其外觀之法律行為或形式上之登記
      事項，對實質上相同經濟活動所產生之相同經濟利益，應
      課以相同之租稅，始符合租稅法律要求之公平及實質課稅
      原則，實質課稅原則為租稅法律主義之內涵及當然歸趨。
      故有關課徵租稅構成要件實質之判斷及認定，自亦應以其
      實質上經濟事實關係所產生之實質經濟利益為準，而非以
      形式外觀為準，否則勢將造成鼓勵投機或規避稅法之適用
      ，無以實現租稅公平之基本理念」，前所揭櫫之「實質課
      稅原則」及「量能課稅原則」係於租稅法律原則下，從實
      質、經濟的觀點來解釋法律的方法，亦明確說明稅捐核課
      不能自外於「實質課稅原則」及「量能課稅原則」，亦即
      如有「法律形式」與「經濟實質」不符之情形時，稅捐稽
      徵機關自不應侷限於「形式」去判斷，而應按「經濟實質
      」予以認定。其主要適用目的除為實現租稅公平，避免鼓
      勵投機或規避稅法外；亦有協助尋求法律事實之定性，做
      出符合真實之事實認定之功能。
　　  又，按法律之實踐，「定性」必先於「適用」，俟事實定
      性清楚，方能按照定性之結果尋找出相對應之法規範，進
      而形成法律效果。而定性本身，分別有「事實認定」與「
      法律涵攝」二個過程。而「事實認定」必須符合事務本質
      ，才不致產生「偏見」，法律涵攝則須從外觀上多數可供
      涵攝之數個法規範中選取其中「實質上正確」之單一法規
      範以符合立法意旨。且所得稅法制與民商法間之密切關連
      性為其最大之特色，亦即所得稅法制上之「收入」定性，
      須考究其經濟上之實質，是其定性標準實際上係以民商法
      為主要衡量因素，而非僅由稅法單獨決定。是如以買賣債
      券之經濟本質而論，債券買賣者於買入債券並持有一定期
      間後出售債券，其出售取得之價金與原始購入成本之差異
      數，實係包含出賣人持有期間應取得之「利息收入」與其
      買賣該債券之損益無疑。是以既稅法未有明文規定應如何
      計算其損益，即應依商業經驗及財務會計相關之規定處理
      。
　　  如前所述，債券出售之損益應指債券出售之價格與其債券
      帳列金額及未攤銷折溢價金額合計數之差異而言。僅舉例
      說明：原告購入面額100萬元之5年期債券，每年付息1次
      ，該債券之票面利率為5%，但市場同型金融商品（如5年
      期銀行定存）公平利率為3%，於到期日向債券發行機構兌
      領100萬之本金及按年領取5萬元之利息，則債券公平價值
      應為=1,091,594。如依被告機關之見解，即意味原告在買
      入此債券時，預期可按票面利率每年領取5萬元之利息收
      入，並於到期兌領時，將會產生91,594元之證券交易損失
      ，就經濟本質而言顯為不可能發生之交易，顯見被告之見
      解並未考慮原告於購入前開案例所示債券之公平價值乃係
      反映出債券票面利率及市場利率之差異，即屬未能正確做
      好本件事實定性之結果，依商業市場交易通則，原告每年
      之實質利息收入應為32, 747元(即1,091, 594 x 3%)，合
      計5年利息收入之時間價值將等同依前揭財務會計準則公
      報第21號及26號之規定，該債券之每年票面利息收入5萬
      元扣除債券溢價購入每年攤銷18,318元後餘額之合計數。
      再詳言之，在假設所有條件均不變之情形下，前開案例購
      入債券時之成本應以公平價值為1,091,594元為計算，惟
      原告持有至到期僅能兌領100萬元之本金，但只要容許原
      告於購入債券後帳上按債券期間分年計入溢價攤銷額
      18,318元後，則持有債券至到期日止，原告整段持有期間
      之利息相當購入債券公平價值按市場公平利率計算利息總
      額，符合商業市場之經驗法則。次查本件原告持有債券係
      為因應其保險業之行業特性，依法作為其營業保證金，係
      屬長期持有債券至到期日，是以既無出售債券，何來債券
      出售損益可言。
    8.被告機關所作之決定更有違所得稅法的樹果原則租稅之課
      徵，不以形式上實現依據法律核課徵收租稅為已足，尤在
      實質上要求租稅負擔必須在國民之間公平分配，俾使所有
      之納稅人，按其實質負擔租稅能力，負擔其所應負擔之租
      稅。具體言之，國民之租稅負擔，應分別按其經濟能力，
      亦即按其租稅負擔能力為依據，使在同樣狀況者應同等待
      遇，不同狀況者應不同待遇。
      購買溢價的債券乃是預付一筆款項，而於未來期間逐期收
      回，原核定將逐期收回的溢價攤銷金額列入課稅範圍，有
      違所得稅法的樹果原則，亦即所得稅的課稅原則係針對果
      實來課稅，而不會對樹木本身來課稅。如利息所得係針對
      本金所孳生的利息來課稅，而不對本金來課稅；租金所得
      係針對不動產所衍生的孳息來課徵，而不對其投入本金來
      課稅。原核定對相同事項所衍生的事項，分採兩種不同之
      認定標準，對此竟未予以匡正，即採不利於原告之認定，
      其之論理顯失率斷，有違背經驗法則，自有違誤。
    9.綜結所述，原處分、復查決定及訴願決定顯與事實、法理
      相違，為此請　判決如訴之聲明，實感德便。
  (二)被告主張之理由：
    1.按「‧‧‧前項債權於到期收回時，其超過現價之利息部
      分，應列為收回年度之收益。」；次按「營利事業或個人
      買賣國內發行之公債、公司債及金融債券，買受人若為營
      利事業，可由該事業按債券持有期間，依債券之面值及利
      率計算『利息收入』，如其係於兩付息日間購入債券並於
      取息前出售者，則以售價減除其購進該債券之價格及依上
      述計算之利息收入後之餘額作為其證券交易損益。買受人
      若為個人，因個人一般多未設帳，應一律以其兌領之利息
      金額併入其當期綜合所得稅課徵。」復經財政部75年7月
      16 日台財稅第7541416號函釋（以下稱財政部75年函釋）
      在案。又「營利事業之會計事項，應參照商業會計法及財
      務會計準則公報等據實記載，產生其財務報表。至辦理所
      得稅結算申報或核課所得稅時，其帳載事項與所得稅法、
      所得稅法施行細則、促進產業升級條例、促進產業升級條
      例施行細則、中小企業發展條例、本準則暨有關法令之規
      定未符者，均應於申報書內自行調整之。」為行為時營利
      事業所得稅查核準則（以下簡稱查核準則）第2條第2項所
      明定。
    2.本件原告89年度營利事業所得稅，列報營業收入2,803,
      205,958元（其中含公債利息收入39,982,914元），經本
      局以原告申報之債券利息收入，係減除債券溢價攤銷數9,
      798,435元後之金額，惟依首揭所得稅法及財政部函釋規
      定，債券利息收入係依面值及利率計算，不含債券之溢、
      折價攤銷數，遂予加回，核定營業收入為2,813,004,393
      元。
    3.原告起訴理由：
      (1)債券投資折、溢價之稅務會計處理，於現行所得稅法及
        相關法令並無相關規定，應按財務會計處理準則之規定
        將長期債券投資溢價攤銷之金額列為「利息收入之減項
        」。若財政部之解釋函令與商業會計法及財務會計準則
        公報不符者，除非以前揭所得稅法等法令有不同規定為
        依據，否則不能逕採為稅捐申報或核定之依據。
      (2)原告之債券投資申報方式符合利息收入計算於商業上之
        一般經驗法則，且營利事業購買債所支付之價格與債券
        票面金額差異，其性質與證券交易所得（損失）之風險
        利得（損失）性質不同。此溢價如不於每次領息日作攤
        銷（作為利息收入之減項），在目前證券交易所得免稅
        的情形下，營利事業等於需於所得稅結算申報時認列一
        個於購買時即同時發生之證券交易損失，並認列超過營
        利事業所預期會收到之利息，而使其稅負加重，違反量
        能課稅原則，亦違反經驗法則（營利事業不可能於事先
        知道投資將產生損失，還進行投資）。
      (3)按財務會計處理準則之規定將長期債券投資溢價攤銷之
        金額列為「利息收入之減項」，將使利息收入回歸至實
        質利息所得與實質債券成本，並正確計算利息所得與證
        券交易所得，自不可以「利息所得」與「證券交易所得
        」無法明確劃分為由，否准債券溢、折價攤銷作為利息
        收入之調整。
      (4)按憲法第19條規定人民有依法律納稅之義務，然課人民
        以繳納租稅之法律，於適用時，該法律所訂之事項若權
        利義務相關連者，本於法律適用之整體性及權利義務之
        平衡，當不得任意割裂適用。據此，公債之發行有折、
        溢價之分別，核定原則亦應一致。
      (5)財政部75年函對營利事業債券利息收入之計算顯未慮及
        本件之折溢價攤銷問題，最高行政法院前手息案件判決
        已認該函未具實質課稅精神；且依該判決意旨，亦非認
        該函為強制規定，故被告無逕依該函為核定稅捐之權。
      (6)訴願機關以原告長期債券既以長期持有為目的，按長期
        投資之性質，以市價變動之損益不可能在短期內實現，
        且長期投資未實現跌價損失應在資產負債表股東權益項
        下列為減項為由，認定原告長期債券溢價攤銷係屬市價
        變動之過程，故以長期投資因市價變動產生之未實現跌
        價損失與損益無關，錯誤推論長期債?溢價攤銷亦與損
        益無關，而誤解為原告有意藉此溢價攤銷過程達到操縱
        損益，規避稅負之目的。
      (7)原告持有債?係為因應其保險業之行業特性，依法作為
        其營業保證金，係屬長期持有債券至到期日，是以既無
        出售債券，何來債券出售損益。原處分顯有違司法院大
        法官解釋釋字第420號所揭櫫之實質課稅原則及量能課
        稅原則。
      (8)原處分將逐期收回之攤銷溢價金額列入課稅範圍，有違
        所得稅法樹果原則。
    4.答辯理由：
      (1)公司溢折價攤銷係長期債券投資之市場利率不等於票面
        利率時（即購進成本不等於面值），續後評價固按財務
        會計準則公報第21號第26段規定攤銷溢、折價，惟依首
        揭所得稅法第62條第2項及財政部75年7月16日台財稅第
        7541416號函釋規定，營利事業應按債券之面值及票面
        利率計算利息收入，並以原始購價為出售債券之成本，
        故於稅務會計上，債券持有期間並不認列溢、折價攤銷
        ，即將購進成本與面值之差額於出售時認列為證券交易
        損益，而不調整持有期間之利息收入。是以長期債券投
        資溢價攤銷之處理在財務會計與稅務會計上產生差異。
      (2)原告所執理由均為財會範疇之理論與觀念，有關長期債
        券投資溢、折價時財務會計之處理，固依財務會計準則
        公報第21號第26段及第26號第22段規定，將溢、折價攤
        銷作為利息收入之調整，惟其稅務處理上，依財政部75
        年7月16日台財稅第7541416號函釋，依債券之面值及利
        率計算利息收入，於長期債券投資出售或到期時，將出
        售價格或面額與購入債券價格之差額作為證券交易損益
        處理，法有明文。本件依前揭查核準則第2條第2項規定
        ，長期債券投資溢價攤銷之稅務處理仍應以所得稅法及
        財政部函釋為依據。原告原申報之債券利息收入中，申
        報減除之溢價攤銷數9,798, 435元，與首揭規定自有不
        合，是被告否准是項攤銷之減除，並無違誤。
      (3)經查一般公債、公司債、金融債券等因載有約定之利率
        ，債券持有人依民法第69條、第70條規定，對於此項約
        定利息按權利存續期間之日數，取得其法定孳息，其約
        定之利率，不因債券讓售而有所變動。此項利息未獲支
        付前，如將債券讓售，依民法第295條前段規定，推定
        其隨同原本移轉於受讓人，債券原持有人因而經由買賣
        價金取得是項利息收益。因此，債券之買賣，其買賣價
        格中實已包括兩部分，一為取得債券所支付之對價，另
        一為未屆付息日該債券法定利息請求權之讓與價金。惟
        由於買賣債券之交易所得停徵，「利息所得」與「證券
        交易所得」如未明確劃分，除將造成原持有人之法定利
        息收益，將誤為證券交易所得免稅外，並將增加債券利
        息兌領人之利息所得，造成課稅錯誤。財政部乃於75年
        7 月16日以台財稅第7541416號函釋，闡明營利事業應
        按債券持有期間，依債券之面值及利率計算之『利息收
        入』列報利息收入，其債券賣出時超過購進價格及利息
        收入後之餘額為證券交易損益，是系爭溢價攤銷為債券
        購進價格之一部分，乃屬債券成本，於計算證券交易所
        得時，自出售債券收入項下減除，尚無不合。
      (4)稅捐行政由於具有大宗性，故亦要有一致性之處理原則
        ，始能收便利及公平效果，並杜絕規避稅負投機行為。
        原告取得之債券，屬長期投資性質之債券，既為長期債
        券投資，則其市價變動之損益自不可能在短期內實現，
        其損益即難以短期浮動之市場價格予以正確評估，亦即
        短期證券市價之漲跌仍可能在往後年度降價或回升，屬
        投資風險之一部，故債券長期投資未實現之跌價損失應
        列在資產負債表股東權益項下列為減項，因與損益表無
        關，而不得列在當年度(期)盈餘項下，亦無將債券割裂
        後，單獨將債券利息收入部分計算損益之理。是若將系
        爭債券溢價攤銷列為利息收入之減項，「利息所得」與
        「證券交易所得」如未明確劃分如原告主張，列為當期
        營利事業所得稅結算申報計算損益之基礎，除有違稅捐
        行政一致性之處理原則，亦易導致操作損益規避稅負之
        投機行為。
      (5)原告援引91年8月15日最高行政法院91年度判字第1482
        號判決，訴稱前手息案件經判決認財政部75年7月16日
        台財稅第7541416號函未具實質課稅精神等情乙節，查
        該判決意旨乃指該函釋係就單純買賣而為立論，對於系
        爭債券附條件買回交易，債券之報酬與風險並未移轉於
        買方，其經濟事實為融資行為，應無上開函釋適用之餘
        地，核其案情與本案完全不同，無從援引適用。
      (6)壽險業之資金既屬長期資金，原告所持有之債券大部分
        以長期持有為目標，致無需如短期投資，適用「成本與
        時價」孰低法規定，將「債券利息收入」於各年度與市
        價比較評量，預作損益評估之理。是原告所稱按實際市
        場利率計算之利息收入，而將溢價攤銷列入利息收入減
        項，實與證券長期投資之性質相悖，尚難採認。
      (7)目前證券交易所得停徵，則長期債券投資溢價部分於出
        售或到期時認列之證券交易損失，雖無法自課稅所得中
        減除，惟長期債券投資折價部分於出售或到期時認列之
        證券交易利益，亦免加計課稅所得；此為證券交易所得
        停徵前提下之公平原則，若因溢價攤銷依前揭規定處理
        將造成營利事業稅負增加，即論定違反量能課稅及樹果
        原則，實為失之偏頗。
      (8)類此案件，有最高行政法院95年判字第00899號判決可
        資參酌，併此陳明。
      據上論述，本件原處分、訴願決定均無違誤，為此請判決
      如被告答辯之聲明。
　　理  由
一、被告代表人原為張盛和，95年8 月28日變更為許虞哲，茲由
    新代表人具狀聲明承受訴訟，核無不合，應予准許。
二、按「長期投資之存款、放款、或債券，按其攤還期限計算現
    價為估價標準，現價之計算，其債權有利息者按原利率計算
    ，無利息者按當地銀錢業定期一年期存款之平均利率計算之
    。前項債權於到期收回時，其超過現價之利息部分，應列為
    收回年度之收益。」為所得稅法第62條第2 項所明定。又當
    稅務會計與財務會計之計算基礎與依據有異時，有關租稅之
    課徵，依法律優位原則自應以租稅法之有關規定為準據。故
    而有行為時營利事業所得稅查核準則（下稱查核準則）第2
    條第2 項之規定：「營利事業之會計事項，應參照商業會計
    法及財務會計準則公報等據實記載，產生其財務報表。至辦
    理所得稅結算申報或核課所得稅時，其帳載事項與所得稅法
    、所得稅法施行細則、促進產業升級條例、促進產業升級條
    例施行細則、中小企業發展條例、本準則暨有關法令之規定
    未符者，均應於申報書內自行調整之。」次按「長期投資之
    存款、放款、或債券，按其攤還期限計算現價為估價標準，
    現價之計算，其債權有利息者按原利率計算，無利息者按當
    地銀錢業定期1 年存款之平均利率計算之。前項債權於到期
    收回時，其超過現價之利息部分，應列為收回年度之收益。
    」為所得稅法第62條所明定。「營利事業或個人買賣國內發
    行之公債、公司債及金融債券，買受人若為營利事業，可由
    該事業按債券持有期間，依債券之面值及利率計算之『利息
    收入』，如其係於兩付息日間購入債券並於取息前出售者，
    則以售價減除其購進該債券之價格及依上述計算之利息收入
    後之餘額作為其證券交易損益。買受人若為個人，因個人一
    般多未設帳，應一律以其兌領之利息金額併入其當期綜合所
    得稅課徵。」為財政部75年7 月16日臺財稅第7541416 號函
    所釋示，上開函釋，係財政部基於職權所為釋示，未逾越法
    律規定，自可適用。
三、查原告89年度營利事業所得稅結算申報，原列報營業收入2,
    803,205,958 元（其中含公債利息收入39,982,914元），被
    告初查以原告原申報之債券利息收入，係減除債券溢價攤銷
    數9,798,435 元後之金額，依所得稅法及財政部相關函釋規
    定，債券利息收入係依面值及利率計算，不含債券之溢、折
    價攤銷數，遂將其減除之債券溢價攤銷數9,798,435 元加回
    ，核定營業收入為2,813,004,393 元。原告不服，申請復查
    未獲變更，提起訴願，亦遭訴願決定駁回，遂向本院提起本
    件行政訴訟之事實，有原告89年度營利事業所得稅結算申
    報書暨查核簽證申報查核報告書及核定通知書、原告89 年
    度固定資產明細表、原告89年度利息所得輸入清單（結算申
    報）、被告對原告89年度營利事業所得稅結算申報審查報告
    書、復查申請書及訴願書等，各附原處分卷足稽，堪認為真
    實。兩造主要爭執在：被告就原告89年度營利事業所得稅結
    算申報中債券利息收入之計算，認定債券之溢、折價攤銷數
    不得予以減除，而將其減除之債券溢價攤銷數9,798,435 元
    加回，是否適法？
四、經查：
  (一)按企業考慮行業特性、產品性質、經濟情況等因素，自由選
    擇會計原則及採行的方法，但必須注意前後年度應一致採用
    相同的方法，不得任意變更，以符合一般公認會計原則中「
    一致性」的要求。同理，企業為債券之投資，不論係長期抑
    短期投資，其債券之資產估價與利息認列標準等，自應依其
    性質而有前後一致之情形，亦杜「規避稅負」，以免侵蝕國
    家稅收。
  (二)查本件原告89年度營利事業所得稅結算申報，原告對被告將
    其列報利息收入中之系爭債券利息收入，加回原減除之債券
    溢價攤銷數9,798,435 元部分不服，主張其所持有的長期債
    券投資，皆有積極意圖且有能力持有至到期，依財團法人中
    華民國會計研究發展基金會82年9 月25 日89年基秘字第206
    號函釋，應視為長期債券投資。當債券溢價購入時，若持有
    至到期日，則到期清償之金額（面值）必較購入成本為低。
    若將此差額作為到期清償時之損失，顯不合理，且會造成財
    務所得與稅務所得的差距。是故，債券投資溢價攤銷的金額
    ，應為「利息收入」的減項，財務會計準則公報第21號第26
    條亦同斯旨等語。
  (三)惟查原告係採長期債券投資，為其所自承，而長期投資因係
    以長期持有為目的，則市價變動之損益不會在短期內實現，
    且短期之市價下跌仍可能在往後年度回升，故長期投資未實
    現跌價損失係放在資產負債表股東權益項下列為減項，不放
    入當期盈餘，並不會影響損益表，故所得稅法第63條有關長
    期股權投資之估價並無適用「成本與時價孰低法」規定之餘
    地，加以長期債券投資所支付之利息係「固定利率」，早於
    購入之初即知之甚詳，其獲益之風險亦係於擇定投資項目時
    即予衡量在先，自更無單獨將債券利息收入於購入後之各年
    度與市價評量之理，是原告主張應與投資市場利率評價，以
    反映按實際市場利率計算之利息收入等語，顯與債券長期投
    資之性質相悖，委無可採。況財務會計與稅務會計本即存有
    差異，一般公債、公司債、金融債券等本載有約定之利率，
    債券持有人依民法第69條、第70條規定，對於此項約定利息
    按權利存續期間之日數，即可取得法定孳息，其約定之利率
    ，不因債券讓售而有所變動
  (四)又按所謂「成本收益配合原則」，係指當某項收益已經在某
    一會計期間認列時，所有與該收益之產生有關的成本，均應
    在同一會計期間轉為費用，以便與收益配合而正確的計算損
    益。原告既採長期債券投資，則其在第1 年支付現金買進債
    券之同時，即將債券帳列「資產」項下長期投資科目，當無
    於購入後之第2 年度以後帳列其他科目，及另有「相對應之
    成本」產生之可能，其利息收入雖係因一定之約定利率所產
    生，惟因並未再行支付現金，自無在債券持有期間內有所謂
    與成本配合之問題，且因長期投資未實現「跌價損失」並不
    放入當期盈餘，於損益表並無影響，故無將債券割裂後單獨
    將債券利息收入部分計算損益之理。
  (五)再者，自營利事業權責發生基礎制言，收益係營業活動之結
    果，費用則為營業活動所耗用之成本（付出的代價），原告
    所稱之上述系爭差額乃與投資市場利率比較後之金額，究其
    本質係屬利息收入之一部分，即仍係屬收益，並非為獲致系
    爭利息收入所耗用之成本，自非權責發生基礎所遵循之收益
    原則及配合原則範疇，復經最高行政法院判決95年度判字第
    01129 號及95年度判字第00899 號判決意旨揭明；另參諸「
    投資債券盈虧」，係以買入債券當時與嗣後出售債券時之市
    場利率利差為斷，與票面利率並無關等情，故原告主張應予
    扣除上開系爭差額云云，亦無足採取。
  (六)至原告援引91年8 月15日最高行政法院91年度判字第1482號
    判決（見原證7），訴稱前手息案件經該判決認財政部75年7
    月16日台財稅第7541416 號函未具實質課稅精神等情，核其
    案情與本件完全不同，無從比附援引；又所引本院95年度訴
    字第2452號及94年度訴字第1747號判決，核屬個案，並無拘
    束本件判決之效力，附此敘明。
五、綜上，原告主張應予扣除債券溢價攤銷後之金額一節，非但
    乏其依據，復違會計原理原則，已如上述，從而基於首揭「
    一致性」的要求，被告將系爭債券利息收入加回原減除之債
    券溢價攤銷數9,798,435 元即無不合，原告另主張原處分適
    用法律有割裂情形，亦有違反量能課稅及實質課稅原則，有
    違平等原則、大法官釋字第385 號及第420 號解釋等語，並
    非可採，有如上述。從而，原告所訴均委無足採。被告以原
    告89年度營利事業所得稅結算申報，原列報營業收入其中含
    公債利息收入39,982,914元，係減除債券溢價攤銷數
    9,798,435 元後之金額，依首揭規定，債券利息收入係依面
    值及利率計算，不含債券之溢、折價攤銷數，遂將其減除之
    債券溢價攤銷數9,798,435 元加回，並無違誤，復查及訴願
    決定予以維持，亦無不合。原告徒執前詞，訴請撤銷，為無
    理由，應予駁回。
六、本件判決基礎已經明確，兩造其餘主張或陳述，與判決結果
    無影響，不再一一論述。
據上論結，本件原告之訴為無理由，爰依行政訴訟法第98條第3
項前段，判決如主文。
中　　華　　民　　國　　96　　年　 　3　　月　 29  　 日
                    第六庭審判長法　官  林  文  舟
           　　　  　　　　　　 法　官  許  瑞  助
           　　　　  　　　　　 法　官  陳  鴻  斌
上為正本係照原本作成。
如不服本判決，應於送達後20日內向本院提出上訴狀並表明上訴
理由，如於本判決宣示後送達前提起上訴者，應於判決送達後20
日內補提上訴理由書（須按他造人數附繕本）。
中　　華　　民　　國　　96　　年　 　4　　月　　2　　 日
            　　　　  　　　　　書記官  陳  清  容
